臺灣高雄地方法院刑事判決　　　　　　　99年度易字第2224號
公　訴　人　臺灣高雄地方法院檢察署檢察官
被　　　告　孫琦月原名胡孫琦.
上列被告因侵占案件，經檢察官提起公訴（99年度調偵字第636
號），本院判決如下：
    主  文
孫琦月犯詐欺取財罪，處有期徒刑肆月，如易科罰金，以銀元參
佰元即新臺幣玖佰元折算壹日；減為有期徒刑貳月，如易科罰金
，以銀元參佰元即新臺幣玖佰元折算壹日。
    事  實
一、孫琦月與鄭碧芳為位於高雄市○○街21號同棟上下樓層套房
    之鄰居，相互認識。孫琦月於民國94年10月29日上午9 時許
    ，在同棟大門口遇見鄭碧芳，談天中得知鄭碧芳因國泰人壽
    保險股份有限公司（下稱國泰人壽）貸款已逾繳納期限，而
    有繳款遲延問題（該筆貸款係以鄭碧芳之女吳德莉名義借款
    ，分期還款，每期繳款日為每月25日），明知自己欠缺為鄭
    碧芳代為處理貸款之真意，詎意圖為自己不法之所有，佯稱
    ：其可代鄭碧芳處理貸款，其女兒在銀行工作會立即幫忙轉
    帳繳納貸款云云，並佯以電話通知其女兒為轉帳繳款事宜，
    鄭碧芳誤認孫琦月已代為處理貸款繳納事宜，乃陷於錯誤，
    遂陸續於94年10月29日晚間、94年10月30日晚間、94年11月
    11日早上，分次交付現金各新臺幣（下同）1,000 元、2,00
    0 元、10,000元，共計13,000元予孫琦月。嗣鄭碧芳屢屢催
    促孫綺月交付銀行轉帳單據未果，而鄭碧芳之女兒吳德莉於
    94年11月13日，復接獲國泰人壽貸款催繳之電話，鄭碧芳始
    悉受騙。
二、案經鄭碧芳訴由高雄市政府警察局苓雅分局報告臺灣高雄地
    方法院檢察署檢察官偵查起訴。
    理  由
壹、證據能力方面
一、按被告以外之人於偵查中向檢察官所為之陳述，除顯有不可
    信之情況者外，得為證據，刑事訴訟法第159 條之1 第2 項
    定有明文。經查，證人鄭碧芳於偵查中向檢察官所為之陳述
    業據其具結以擔保陳述之可信性，且查無何顯不可信之情形
    ，核之上開說明，自有證據能力；又證人鄭碧芳於警詢中之
    陳述，本院未憑為本案犯罪事實認定之依據，自無庸贅述其
    陳述之證據能力有無。
二、按除顯有不可信之情況外，從事業務之人於業務上或通常業
    務過程所須製作之紀錄文書、證明文書，亦得為證據，此刑
    事訴訟法第159 條之4 第2 款定有明文。經查，本件卷附之
    國泰人壽擔保放款利息收據影本1 紙，係保險公司之職員，
    於其業務上所製作之證明文書，又查無何顯不可信之情形，
    核之上開說明，自有證據能力。
貳、實體方面
一、訊據被告孫琦月固坦承各於上揭時地收受告訴人鄭碧芳交付
    之3 筆1,000 元、2,000 元、10,000元款項合計13,000元，
    且未代鄭碧芳繳納貸款之事實，惟矢口否認有何詐欺犯行，
    辯稱：伊表示要幫忙鄭碧芳匯款，但當時沒有錢，有告知鄭
    碧芳會先將錢挪用，有急用之需，因尚有1 星期才到期，故
    請鄭碧芳先借給伊，到期再繳，鄭碧芳分3 、4 次拿錢給伊
    ，說是要繳貸款的錢，而伊將錢用於姪兒健保費云云。經查
    ：
  (一)證人即被害人鄭碧芳於偵查中具結證稱：伊與被告為鄰居，
    彼此認識，伊本來應於94年10月24日按期繳納國泰人壽貸款
    ，倘到30日仍未繳貸款，就要從25日開始算利息，伊於同年
    10 月29 日早上9 點許在同棟大門口碰到被告，跟被告說伊
    繳款有困難，被告稱其女兒在銀行可以幫忙轉帳繳貸款，並
    馬上拿出手機裝作打電話的樣子，並問伊貸款要繳多少，伊
    回說共計14,000元，被告續問伊身邊有多少錢，伊回答3,00
    0 元，被告問伊何時可以還她，伊說當天晚上可交給被告1,
    000 元，隔天（30日）晚上伊再向他人借2,000 元給被告，
    被告說已經幫我把錢轉進去剩下11,000元何時還她，伊當時
    有問被告銀行轉帳單在哪，被告稱於94年12月6 日其女兒會
    寄來，嗣伊於94年11月11日交給被告10,000元，被告改稱轉
    帳單於94年12月16日會寄來，剩下1000元伊想跟被告多退少
    補，迨國泰人壽於94年11月13日向伊女兒吳德莉催繳貸款，
    伊始發現受騙，然被告仍持續叫伊交付剩下的1000元，伊最
    後向哥哥借錢而於94年11月15日向國泰人壽繳款等語（見95
    年度偵字第21695 號卷第11頁至第12頁、95年度偵緝字第52
    8 號卷第10頁），被告亦不否認有向鄭碧芳表示要處理貸款
    事宜，及陸續取得鄭碧芳交付之1,000 元、2,000 元、10,0
    00元，但未替鄭碧芳繳任何貸款乙節，此外，尚有國泰人壽
    擔保放款利息收據影本1 紙在卷可稽（95年度偵字第21695
    號卷第16頁），上載貸款之應繳日期為94年10月24日、實繳
    日期為94年11月15日、逾期息15元，亦核與鄭碧芳之證述相
    互一致，堪認被告確係向鄭碧芳佯稱代為處理繳納貸款，致
    鄭碧芳陷於錯誤，交予被告共計13,000元之財物。
  (二)被告雖以首開情詞置辯，惟按貸款繳納手續簡便，且有期限
    之急迫性，加以上開貸款於94 年10 月29日已有逾期情形，
    理應儘速繳納，鄭碧芳實無分次交付被告1,000 元、2,000
    元、10,000元3 筆款項，轉請被告代繳貸款，徒增手續繁複
    及延宕繳款日期之理，更無可能坐任應允被告使用前揭支付
    之款項，不匯付貸款分文，況被告於偵查中經質以鄭碧芳交
    錢理由時，供稱：鄭碧芳當時沒有足夠的錢，才會拿錢給我
    等語（99年度調偵字第636 號7 頁），如鄭碧芳非經被告以
    已代為轉帳繳納貸款為由要求還款，而僅係請被告將交付之
    金額代至銀行轉帳，應無以向他人借款等方式四處籌款交予
    被告之可能，參以被告經鄭碧芳分3 次交付款項及2 次詢問
    轉帳單去處，仍特意推託隱瞞未予繳納貸款之實情，並持續
    要求鄭碧芳再交付1,000 元之情，足認被告向鄭碧芳允代為
    處理貸款之初，即欠缺為鄭碧芳處理貸款之真意，並以向鄭
    碧芳佯稱其女兒已代為繳納貸款之詐術，使鄭碧芳陷入錯誤
    ，交付13,000元，而有不法所有之意圖及詐欺犯意甚明，是
    被告辯稱：我表示要幫忙鄭碧芳匯款，鄭碧芳分3 、4 次交
    錢給我，但當時我沒有錢有急用，因鄭碧芳貸款尚有1 星期
    才到期，我告知鄭碧芳會先將錢挪用，鄭碧芳同意我挪用該
    款項云云，衡與常情有違，顯係卸責之詞，不足採信。
  (三)綜上所述，本案事證明確，被告詐欺犯行堪以認定，應予依
    法論科。
二、論罪科刑部分：
  (一)查被告行為後，如附表所示之相關法律均業經變更，並俱於
    95年7 月1 日施行，茲就本案論罪科刑法條整體比較結果，
    裁判時法並未較為有利，另就易科罰金之部分亦同，從而依
    刑法第2 條第1 項前段規定，自應適用各該行為時法即修正
    前法；而同日施行之刑法施行法第1 條之1 ，則僅係規範如
    何將刑法分則罰金刑之單位由「銀元」轉換為「新臺幣」，
    未就各該分則之實際內涵加以變更，自不生新舊法比較問題
    ，而應直接適用裁判時法。
  (二)核被告所為，係犯刑法第339 條第1 項之詐欺取財罪。按法
    院之審判，應以起訴之犯罪事實為範圍，是事實審法院依調
    查證據之結果所認定之被告犯罪事實，縱與檢察官起訴事實
    並非全然一致，然如其基本社會事實相同，法院仍應在不妨
    害事實同一之範圍內，變更起訴法條為有罪之判決。又按詐
    欺罪之成立，以意圖為自己或第三人不法之所有，以詐術使
    人將本人或第三人之物交付為要件，與侵占罪之主觀要件，
    須持有人變易其原來持有意思而為不法所有意思不同。查本
    案被告迄未繳納任何貸款，反以上開不實之詐術。致鄭碧芳
    誤認，再而三收取鄭碧芳交付之款項，而犯本案，顯然被告
    偽以表示代為繳納處理貸款之時，主觀上即存有不法所有之
    意圖，是公訴人認被告係嗣後始變異為不法所有意圖，而犯
    刑法第335 條第1 項之侵占罪，容有誤會，惟因起訴之客觀
    外在社會基本事實均相同，爰變更起訴法條後加以審判。至
    公訴人就本件同一社會基本事實即整個犯罪事實，同時為起
    訴（起訴侵占罪）及不起訴之處分（不起訴詐欺取財罪），
    該不起訴之處分應屬無效，併此敘明。
  (三)爰審酌被告本可自食其力，不貪取非分之財，詎竟圖謀不法
    利益，向鄭碧芳詐騙財物，視誠信、道德如無物，亦不知尊
    重他人財產權益，兼衡其至今仍未賠償鄭碧芳損失（雖於偵
    查中，鄭碧芳曾提出撤回告訴狀1 份，稱已與被告達成和解
    ，然嗣被告與鄭碧芳業均明確供稱鄭碧芳並未獲得任何賠償
    ），且矢口否認主觀犯意，及其犯罪手段、素行、詐欺取財
    犯行造成損害之程度等一切情狀，量處如主文所示之刑，並
    諭知以銀元參佰元即900 元折算1 日之易科罰金折算標準。
    公訴人雖具體求刑8 月，惟本院認以量處如主文所示之刑為
    適當，公訴人之求刑，核屬過重，附此敘明。
  (四)被告犯罪時間係在96年4 月24日之前，合於中華民國九十六
    年罪犯減刑條例之規定，被告雖於偵查中2 次緝獲而到案，
    但第1 次係於上揭條例施行前之95年9 月29日即遭通緝，而
    於該條例施行前之96年2 月7 日已為警緝獲歸案，第2 次係
    於96年5 月28日遭通緝，嗣於96年12月31日後之99年2 月27
    日為警緝獲歸案，有臺灣高雄法院檢察署併案通緝書2 紙（
    96年度偵緝字第697 號卷第1 頁至第2 頁、99年度偵緝字第
    528 號卷第1 頁至第2 頁）、高雄市政府警察局鼓山分局解
    送人犯報告書（96年度偵緝字第697 號卷第9 頁至第10頁）
    、通緝案件移送書（96年度偵緝字第697 號卷第11頁）、左
    營局分解送人犯報告書（99年度偵緝字第528 號卷第2 頁至
    3 頁）在卷為憑，與同條例第5 條所列情形有別，故仍予減
    刑，應依同條例第2 條第1 項第3 款規定，減其刑期二分之
    一，並依同條例第9 條諭知易科罰金之折算標準。
據上論斷，應依刑事訴訟法第299 條第1 項前段、第300 條，刑
法第2 條第1 項前段、第339 條第1 項，修正前刑法第41條第1
項前段，刑法施行法第1 條之1 ，修正前罰金罰鍰提高標準條例
第2 條（現已刪除），中華民國九十六年罪犯減刑條例第2 條第
1 項第3款 、第7 條、第9 條，判決如主文。
本案經檢察官陳威呈到庭執行職務。
中    華    民    國  100     年    6     月    20    日
                   刑事第一庭  審判長法  官   黃三友
                                     法  官   莊珮吟
                                     法  官   陳億芳
以上正本證明與原本無異。
如不服本判決應於收受判決後10日內向本院提出上訴書狀，並應
敘述具體理由。其未敘述上訴理由者，應於上訴期間屆滿後20日
內向本院補提理由書(均須按他造當事人之人數附繕本)「切勿逕
送上級法院」。
中    華    民    國  100     年    6     月    21    日
                                      書記官  鄭於珮
┌───────────────────────────────────────────────┐
│附表：                                                                                        │
├──────┬─────────────┬─────────────┬───────┬────┤
│相關變更條文│行為時法（下稱舊法）之內容│裁判時法（下稱新法）之內容│比  較  理  由│備    註│
├──────┼─────────────┼─────────────┼───────┼────┤
│【罰金刑最低│罰金：（銀元）1 元以上。有│罰金：新臺幣1000元以上，以│罰金刑之最低度│舊法均較│
│度刑之變更與│期徒刑加減者，其最高度及最│百元計算。有期徒刑或罰金加│刑，由銀元10元│為有利。│
│加、減】刑法│低度同加減之。拘役或罰金加│減者，其最高度及最低度同加│（亦經提高）即│        │
│第33條第5 款│減者，僅加減其最高度。    │減之。拘役加減者，僅加減其│新臺幣30元，提│        │
│、第67條、第│                          │最高度。                  │高為新臺幣1000│        │
│68條        │                          │                          │元；且加（減）│        │
│            │                          │                          │之最低數額，亦│        │
│            │                          │                          │由銀元1 元即新│        │
│            │                          │                          │臺幣3 元，提高│        │
│            │                          │                          │成為新臺幣100 │        │
│            │                          │                          │元；又罰金刑之│        │
│            │                          │                          │最低度刑亦同加│        │
│            │                          │                          │（減）之。    │        │
├──────┼─────────────┼─────────────┼───────┼────┤
│【易科罰金折│犯最重本刑為5 年以下有期徒│犯最重本刑為5 年以下有期徒│易科罰金折算標│舊法有利│
│算標準變更】│刑以下之刑之罪，而受6 個月│刑以下之刑之罪，而受6 個月│準由銀元300 元│。      │
│修正前刑法第│以下有期徒刑或拘役之宣告…│以下有期徒刑或拘役之宣告者│即新臺幣900 元│        │
│41條第1 項前│得以（銀元，下同）1 元以上│，得以新臺幣1000元、2000元│，提高為以新臺│        │
│段、修正前罰│3 元以下折算1 日，易科罰金│或3000元折算1 日，易科罰金│幣1000元、2000│        │
│金罰鍰提高標│。依刑法第41條易科罰金…就│。                        │元或3000元折算│        │
│準條例第2 條│其原定數額提高為100 倍折算│                          │1 日。        │        │
│→現行刑法第│1 日；法律所定罰金數額未依│                          │              │        │
│41條第1 項前│本條例提高倍數，或其處罰法│                          │              │        │
│段          │條無罰金刑之規定者，亦同。│                          │              │        │
├─┬────┴─────────────┴─────────────┴───────┴────┤
│結│一、就事實欄所示詐欺取財犯行之論科方面：                                                  │
│  │  1.論罪科刑方面，茲經整體比較結果，罰金刑最低度刑較低，較為有利。                        │
│  │  2.易刑規定方面（尚無須整體適用），以舊法之易科罰金折算標準較低，較為有利。              │
│論│                                                                                          │
└─┴─────────────────────────────────────────────┘
附錄本案論罪科刑法條：
刑法第339條第1項
意圖為自己或第三人不法之所有，以詐術使人將本人或第三人之
物交付者，處5 年以下有期徒刑、拘役或科或併科1 千元以下罰
金。
以前項方法得財產上不法之利益或使第三人得之者，亦同。
前二項之未遂犯罰之。